---
title: "Exponential-fördelning" 
format: html
editor: visual
---

# Exponentialfördelning

I kursen tar vi ibland upp en så kallad exponentialfördelning. Den har en parameter, $\lambda$.

## Väntevärde

Om $X\sim Exp(\lambda)$ så är väntevärdet $E(X) = \frac{1}{\lambda}$

## Fördelningsfunktion

Det finns ingen tabell för exponentialfördelningen eftersom fördelningsfunktion är väldigt enkel att beräkna.

$F(x) = P(X \leq x) = 1 - e^{-\lambda x}$

## Skattning av parametern

Man kan skatta parametern med stickprovsmedelvärdet som följer

$\hat{\lambda} = \frac{1}{\bar{x}}$

# QQ-plot för exponentialfördelning

I koden nedan har jag hittat på ett stickprov som heter sam. Vill du köra qq-plotten för ditt stickprov, kan du börja koden med att skriva `sam = ditt stickprov`

```{r}
n = 22
sam = rexp(n,1/3)
plot(qexp(ppoints(length(sam)),1/mean(sam)),sort(sam),xlab = "teoretiska kvantiler", ylab = "empiriska kvantiler")
abline(0,1,col='blue')
title('QQ-plot för expontential')

```

# Histogram med täthetsfunktion för exponentialfördelning

```{r}
hist(sam,prob = TRUE)
xx = seq(0,14,by=0.1)
lines(xx,dexp(xx,1/mean(sam)),col="#603f8b",lwd = 2 )
```
